【裁判字號】    90,台上,7911
【裁判日期】    901227
【裁判案由】    侵占
【裁判全文】
最高法院刑事判決                                九十年度台上字第七九一一號
    上   訴   人  台灣高等法院檢察署檢察官
    被        告  甲○○
    上   訴   人  乙○○蘇.
    （被    告）
    右   一   人
    選 任辯護 人  戴森雄律師
右上訴人等因被告等侵占案件，不服台灣高等法院中華民國八十九年八月十七日第二
審更審判決（八十八年度重上更(四)字第三○號，起訴案號：台灣台北地方法院檢察署
八十年度偵字第一八六一六號、八十一年度偵續字第一六二號），提起上訴，本院判
決如左：
    主  文
原判決撤銷，發回台灣高等法院。
    理  由
本件原判決認定被告甲○○與陳志成係夫妻，在台北市○○○路○段廿巷十七號一樓
所經營集品服飾股份有限公司（下稱集品公司）週轉不靈。上訴人乙○○乃於民國八
十年一月底，至集品公司任業務經理並加入經營。即由陳志成簽發面額共計新台幣（
下同）四百八十三萬零三百八十元之本票八張（均詳如原判決附表一所示）交乙○○
以為擔保，由乙○○簽發其妻莊雅雯名義之遠期支票以換回集品公司簽發予廠商已到
期或即將到期之支票，約定屆期由集品公司將所借用支票之款項匯入莊雅雯之帳戶讓
廠商兌領，集品公司營運正常有盈餘時由乙○○分得百分之五十之利潤。嗣為避免集
品公司財產遭廠商查封，乙○○乃與陳志成簽立和解書，虛偽約定將集品公司銷售處
所盤點之存貨作價二百七十萬元讓與乙○○，以抵償前揭五張本票之債權。嗣集品公
司支票退票無法使用，陳秋芳、甲○○、乙○○、莊雅雯、陳秀美等人另組名緻服飾
有限公司（下稱名緻公司），以莊雅雯為負責人，請領支票，然後由集品公司向名緻
公司借用支票作為支付之用，並由乙○○負責集品公司之財務，保管並簽發借用之名
緻公司之支票。詎乙○○竟意圖為自己不法之所有，基於概括之犯意，自八十年二月
間起至同年七月止，連續利用自行向客戶收取貨款及掌管公司財務持有集品公司其他
人員收取貨款之機會，未將所取得之集品公司全部款項存入集品公司所借用之支票存
款帳戶內，於台北市○○○路○段二十巷十七號一樓公司內，而將其於業務上所持有
之集品公司貨款中之三百六十九萬二千零八十六元侵占入己（各次侵占之時間及金額
詳如原判決附表二記載）。因而撤銷第一審不當之判決，改判論處其連續侵占對於業
務上所持有之物罪刑。關於被告甲○○部分，以公訴意旨略稱：八十年三月間，甲○
○與其夫陳志成及乙○○、莊雅雯、陳秀美等人合組名緻公司，由甲○○任會計兼出
納，甲○○竟以謊報進、出貨數量之方式，將名緻公司之款項侵占入己或用以支付集
品公司員工薪資，共計約六十萬元，認甲○○涉犯業務侵占罪嫌。但經審理結果，其
犯罪不能證明，因而維持第一審諭知無罪之判決，駁回檢察官在第二審之上訴。固均
非無見。
惟查：(一)按證據雖已調查而其內容尚未明瞭者，即與未經調查無異，如遽行判決，仍
屬應於審判期日調查之證據未予調查。原判決事實認定被告乙○○將其於業務上所持
有之集品公司貨款中之三百六十九萬二千零八十六元侵占入己（各次侵占之時間及金
額詳如原判決附表二記載）。該附表集品公司給乙○○客票部分，其中發票日八十年
五月十日票號四二○七八八號面額九萬元，發票日八十年五月二十日票號00000
00號面額五萬元，發票日八十年六月十日票號0000000號面額十萬元，發票
日八十年七月五日票號0000000號面額十五萬元之支票，分別是莉莎、姿華、
衣族、喬莉詩公司開給名緻公司（參閱原審重上更(四)卷第一三七、一三八、一三九頁
、上訴卷第一六七、一六八、一六九頁），何以認定上開票據為集品公司之貨款支票
？因此得認定為被告乙○○侵占之物，原審未進一步調查即為不利乙○○之認定，自
有應於審判期日調查之證據未予調查之違背法令。(二)、刑事法上所稱認定犯罪事實之
證據，係指足以證明被告確有犯罪行為之積極證據而言；該項證據必須無瑕疵可指，
確適合於被告犯罪事實之認定者，始得採為犯罪資料。是其訴訟上之證明，須通常一
般之人均不致有所懷疑，而得確信其為真實之程度者，始得據為被告有罪之認定。原
判決認集品公司未將存貨折讓與乙○○，和解書及委託銷售契約均屬虛偽；然陳志成
、甲○○二人對於和解書所為供述，游移其詞，先則稱「沒有和解書，是乙○○偽造
」（八十年度偵字第一七四六八號卷第四十四頁、第六十二頁），「沒有看過此和解
書」，「委託銷售契約書當時只有四家，不是十四家」，「十四處委託銷售契約書係
經乙○○變造」（見八十年度偵字第一八六一六號卷第四十五頁反面、第五十九頁、
第六十三頁、六十四頁），但甲○○於第一審法院應訊時坦承十四處銷售地點列表係
其所製作，陳志成於第一審應訊時亦稱：和解書是在集品公司，他寫的，我蓋章（見
第一審卷第四一八頁反面、第五三五頁反面）。由甲○○夫婦之先後互相矛盾之供述
，似可證和解書及十四家委託銷售契約為真正，否則雙方確有約定簽立虛偽上開和解
書，陳志成、甲○○二人何竟否認其事？又該和解書及銷售契約之真偽關係乙○○及
甲○○有無侵占犯行之判斷，本院前次發回已就此予以指摘，原審仍未就此根究明白
，遽謂甲○○二人無非懼成立虛偽和解書受不利認定，彼等自始不承認和解書之內容
為真正並無二致，自不足以昭信服。又原判決仍依憑甲○○集品公司之現金帳、日記
帳、銷貨收入帳及現金票據明細表認為集品公司未停止營業，惟本院前二次發回意旨
所指現金帳上之會計科目與收入欄、支出欄所列款項，與日記帳所記全然不符，該帳
冊記載之真偽，雙方仍有爭執，本院前二次發回意旨均指明，為發現真實，仍有詳查
或送鑑定之必要，原審未送鑑定亦未調取憑證，仍以甲○○所製作之帳冊作為判斷之
基礎，其瑕疵依然存在。以上為檢察官或乙○○上訴意旨所指摘，非無理由，應認原
判決仍有撤銷發回更審之原因。本件雖屬刑事訴訟法第三百七十六條第三款所列之案
件，惟於修正刑事訴訟法施行前，原得上訴於第三審法院，且已繫屬於法院，依刑事
訴訟法施行法第五條第一項規定，仍應依施行前之法定程序終結之，併予明。
據上論結，應依刑事訴訟法第三百九十七條、第四百零一條，判決如主文。
中      華      民      國     九十     年     十二     月    二十七    日
                              最高法院刑事第十庭
                                  審判長法官  陳  炳  煌
                                        法官  陳  正  庸
                                        法官  韓  金  秀
                                        法官  吳  信  銘
                                        法官  徐  文  亮
      右正本證明與原本無異
                                              書  記  官
中      華      民      國    九十一    年      一      月      四      日


司法院資訊處製作；財團法人民間司法改革基金會備份。
